ACORDAO-COMPLETO-2454962

ACÓRDÃO 1721/2021 ATA 4/2021 - PRIMEIRA CÂMARA

VISTOS, relatados e discutidos estes autos que tratam de ato de alteração de aposentadoria emitido no âmbito da Superintendência Estadual da Funasa em Minas Gerais em favor do Sr. Luiz Rodrigues Teixeira,
ACORDAM os Ministros do Tribunal de Contas da União, reunidos em sessão da Primeira Câmara, diante das razões expostas pelo Relator, com fundamento no art. 71, inciso III, da Constituição Federal e nos arts. 1º, inciso V, 39, inciso II, e 45 da Lei 8.443/1992, em:
9.1. determinar à Sefip que:
9.1.1. faça consignar, na base de dados do sistema Sisac, a anotação de registro tácito do ato tratado neste processo;
9.1.2. adote, nos termos do subitem 9.2.1 do Acórdão 122/2021-TCU-Plenário, relatado pelo Ministro Walton Alencar Rodrigues, as medidas pertinentes com vistas à revisão de ofício do ato de alteração de interesse do Sr. Luiz Rodrigues Teixeira, levando em conta, para tanto, as irregularidades verificadas nestes autos;
9.2. dar ciência da presente deliberação ao órgão jurisdicionado e ao interessado.

Ato de alteração de aposentadoria emitido no âmbito da Superintendência Estadual da Funasa em Minas Gerais para fins de registro.

Primeira Câmara

Superintendência Estadual da Funasa em Minas Gerais.

3. Interessados/Responsáveis:
3.1. Interessado: Luiz Rodrigues Teixeira (XXX.474.606-XX).

13.1. Ministros presentes: Walton Alencar Rodrigues (Presidente), Benjamin Zymler (Relator) e Jorge Oliveira.
13.2. Ministro-Substituto convocado: Marcos Bemquerer Costa.

ACORDAO-COMPLETO-2522633

Acórdão 132/2022 - Plenário

BENJAMIN ZYMLER

Adoto como relatório o parecer da unidade técnica, cujos termos são os seguintes:
"INTRODUÇÃO
1.	Trata-se do ato de alteração da concessão de aposentadoria de Luiz Rodrigues Teixeira (CPF: XXX.474.606-XX) , servidor da Superintendência Estadual da Funasa em Minas Gerais.
2.	O ato foi submetido, para fim de registro, à apreciação do Tribunal de Contas da União (TCU) , de acordo com o art. 71, inciso III, da Constituição Federal. O cadastramento e a disponibilização ao TCU ocorreram por intermédio do Sistema de Apreciação e Registro de Atos de Admissão e Concessões, na forma dos arts. 2º, caput e incisos I a VI, e 4º, caput, da Instrução Normativa - TCU 78/2018.
HISTÓRICO
3.	O ato de alteração em exame, cuja data de vigência é 19/8/2008, foi disponibilizado ao TCU em 11/8/2015.
4.	Em 6/7/2020, esta Secretaria de Fiscalização elaborou peça de instrução processual com proposta de ilegalidade do ato de concessão incluído no presente feito, em razão do pagamento de anuênios em valor superior ao devido (peça 5) .
5.	Encaminhados os autos ao Ministério Público (MP/TCU) , o douto parquet emitiu parecer nos seguintes termos (peça 7) :
Trata-se da apreciação, para fins de registro, de ato de concessão de aposentadoria emitido pela Superintendência Estadual da Funasa em Minas Gerais.
A Secretaria de Fiscalização de Pessoal (Sefip) , em pareceres uniformes às peças 5 e 6, propõe a ilegalidade do referido ato, tendo em vista a averbação de tempo de serviço ponderado, decorrente do exercício de atividades insalubres após o advento da Lei 8.112/1990, e o cômputo de tempo indevido para fins de Adicional por Tempo de Serviço.
De fato, o cômputo ponderado de tempo de serviço exercido em condições insalubres após a edição da Lei 8.112/1990, para a obtenção de aposentadoria comum, sob a alegação de estar amparado em Mandado de Injunção contraria a jurisprudência deste Tribunal e do Supremo Tribunal Federal acerca da matéria.
Nesse sentido, cabe transcrever os trechos do voto condutor do Acórdão 3608/2013-TCU-Primeira Câmara, relatado pelo Ministro Benjamin Zymler, que explicam muito bem a matéria, nos seguintes termos:
VOTO
 (...) 
24. Observe-se que em relação ao período posterior à edição da Lei nº 8.112/1990, esta Corte de Contas deixou clara a inviabilidade jurídica da contagem de tempo de serviço prestado sob condições insalubres de forma ponderada, pois, neste caso, sempre houve a necessidade de edição de lei complementar a tratar do tema. Acrescente-se que o entendimento do STF era de que se tratava de norma de eficácia limitada, dependendo, para sua plena eficácia, de lei complementar que iria regulamentá-la. Nesse sentido: RE-AgR 428511/DF, Relator: Min. SEPÚLVEDA PERTENCE, Julgamento: 14/02/2006 Órgão Julgador: Primeira Turma e MI 462 / MG, Relator: Min. MOREIRA ALVES, Julgamento: 06/09/1995, Órgão Julgador: Tribunal Pleno. 
25. Em verdade, observa-se do disposto no § 4º do art. 40 da CF/1988 que o legislador constituinte buscou assegurar aposentadoria especial aos servidores públicos que fossem portadores de deficiência, ou que laborassem em condições perigosas, penosas ou insalubres, não havendo qualquer referência a tempo de contagem ponderada para fins de aposentadoria comum, que se trata de matéria diversa. Acrescente-se que o próprio dispositivo constitucional em tela expressamente veda a adoção de requisitos e critérios diferenciados de aposentadoria, com exceção daqueles que expressamente enuncia. 
26. Em relação ao Mandado de Injunção nº 992, impetrado pela Associação Nacional dos Médicos Peritos da Previdência Social perante o Supremo Tribunal Federal, cumpre dizer que a Relatora do feito, Ministra Ellen Gracie, nada mais fez do que colmatar a lacuna existente na regulamentação do § 4º do art. 40 da CF/1988 com a norma existente no art. 57 da Lei nº 8.213/1991, valendo registrar que os precedentes do STF sobre a matéria dizem respeito somente a casos de aposentadoria especial. Nesse sentido, o seguinte trecho do voto da Min. Cármen Lúcia no MI 795, no qual é enfatizado tratar-se apenas da questão da aposentadoria especial: 
"De igual forma, mandados de injunção foram impetrados neste Supremo Tribunal Federal sob o argumento de carência de norma regulamentadora do art. 40, § 4º, da Constituição da República, o que inviabilizaria o exercício dos direitos constitucionais dos servidores públicos que trabalham sob condições prejudiciais de obter a denominada aposentadoria especial".
27. Assim sendo, há certeza no que concerne à aplicação do art. 57 da Lei nº 8.213/1991 apenas aos casos de aposentadoria especial. Não se tratou na aludida ação mandamental da chamada contagem ponderada de tempo de serviço para fins de aposentadoria comum, não tendo a referida decisão judicial, portanto, assegurado este direito.
Além disso, o próprio Supremo Tribunal Federal também já afastou a possibilidade de conversão do tempo exercido após a vigência da Lei 8.112/1990 para aposentadoria comum, conforme se verifica na ementa transcrita a seguir:
EMENTA: Agravo regimental em mandado de injunção. Pedido de conversão do tempo de serviço. Ausência de previsão constitucional. Recurso provido. 1. O mandado de injunção volta-se à colmatagem de lacuna legislativa capaz de inviabilizar o gozo de direitos e liberdades constitucionalmente assegurados, bem assim de prerrogativas inerentes à nacionalidade, à soberania e à cidadania (art. 5º, LXXI, CF/1988) . 2. É imprescindível, para o exame do writ, a presença de dois pressupostos sucessivos: i) a verificação da omissão legislativa e ii) a efetiva inviabilidade do gozo de direito, faculdade ou prerrogativa consagrados constitucionalmente em razão do citado vácuo normativo. 3. O preceito constitucional em foco na presente demanda não assegura a contagem diferenciada do tempo de serviço e sua averbação na ficha funcional; o direito subjetivo corresponde à aposentadoria em regime especial, devendo esta Suprema Corte atuar na supressão da mora legislativa, cabendo à autoridade administrativa a análise de mérito do direito, após exame fático da situação do servidor. 4. A pretensão de garantir a conversão de tempo especial em tempo comum mostra-se incompatível com a presente via processual, uma vez que, no mandado de injunção, cabe ao Poder Judiciário, quando verificada a mora legislativa, viabilizar o exercício do direito subjetivo constitucionalmente previsto (art. 40, § 4º, da CF/88) , no qual não está incluído o direito vindicado. 5. Agravo regimental provido para julgar improcedente o mandado de injunção. (MI 2.123 AgR/DF, Relator p/ acórdão Ministro Dias Toffoli, Plenário, in DJe 1/8/2013 - grifou-se.) 
No caso em análise, verifica-se que consta do ato tempo ponderado relativo ao exercício de atividades insalubres após o advento da Lei 8.112/1990 (peça 3, p. 3) . Contudo, com a retirada do referido período, o interessado ainda possui tempo suficiente para se aposentar pelo fundamento legal utilizado e perceber a parcela do art. 192, inciso II, da Lei 8.112/1990.
Não obstante, verifica-se que consta do ato do interessado o cômputo indevido de tempo para o Adicional por Tempo de Serviço (ATS) , uma vez que foi considerado período de cargo pregresso, com a existência de interrupção do vínculo jurídico, o que é considerado ilegal pela jurisprudência deste Tribunal.
Segundo a referida jurisprudência, para fazer jus ao ATS, o servidor deve atender aos seguintes requisitos: o tempo de serviço público computado deve ter sido adquirido na vigência da legislação que gerou tal vantagem; e não deve ter havido o rompimento do vínculo jurídico do servidor com a Administração.
Nesse sentido, pode-se citar como exemplos os Acórdão 4322/2015-TCU-Primeira Câmara, relatado pelo Ministro Bruno Dantas, e 11.838/2016-TCU-2ª Câmara, relatado pela Ministra Ana Arraes, cuja ementa deste último, que tratou de situação semelhante na Universidade Federal de Minas Gerais, transcreve-se a seguir:
APOSENTADORIA. PERCEPÇÃO DE ADICIONAL DE TEMPO DE SERVIÇO MEDIANTE CONTAGEM DE PERÍODO DE CARGO PREGRESSO, COM EXISTÊNCIA DE INTERRUPÇÃO DO VÍNCULO JURÍDICO. INCORPORAÇÃO INDEVIDA DE QUINTOS. ILEGALIDADE.
Além disso, verifica-se que nos pagamentos atuais (peça 2) , consta uma parcela judicial não identificada pela Sefip, o que enseja a expedição de determinação à Unidade Jurisdicionada para que esclareça a que se refere a referida rubrica e envie a cópia da correspondente decisão judicial e da metodologia de cálculo utilizada. 
Ante o exposto, este membro do Ministério Público de Contas, em consonância com a Unidade Técnica, propõe a ilegalidade do ato constante dos autos, com determinação à Unidade Jurisdicionada para que esclareça a que se refere a rubrica judicial presente no contracheque do interessado e encaminhe cópia da correspondente decisão judicial e da metodologia de cálculo utilizada. 
6.	Em despacho exarado à peça 8, o Ministro Relator determinou o retorno dos autos a esta Secretaria de Fiscalização, com vistas à realização de oitiva do interessado.
7.	Em cumprimento à sobredita determinação, esta Unidade Técnica oportunizou a oitiva do interessado (peça 9) . Entretanto, embora o mesmo tenha sido regularmente notificado (peças 10 e 11) , não veio aos autos sua resposta à oitiva.
EXAME TÉCNICO
8.	O servidor Luiz Rodrigues Teixeira (CPF: XXX.474.606-XX) se aposentou voluntariamente em 29/4/1999, com proventos proporcionais, com amparo no art. 8º, § 1º, da Emenda Constitucional 20/1998. O ato inicial da concessão foi apreciado no TC Processo 002.318/2008-6, com julgamento pela legalidade.
9.	Consta do ato de alteração ora examinado a averbação indevida de tempo de serviço prestado sob condições insalubres após 12/12/1990, convertido em tempo comum para efeito de aposentadoria com amparo em mandado de injunção, em um total de 3 anos 4 meses e 8 dias. Ademais, verificou-se o pagamento da vantagem Adicional por Tempo de Serviço (ATS) no percentual indevido de 31%. Em consulta ao Siape (peça 2) , constatou-se o pagamento de parcela decorrente de provimento judicial, no valor de R$ 57,69 (peça 2) , cuja origem não foi identificada por esta Unidade Técnica (Rubrica 10289 DECISAO JUDICIAL N TRAN JUG AP) .
10.	O Controle interno emitiu parecer pela ilegalidade do presente ato de alteração, apresentando justificativa nos seguintes termos:
A ilegalidade é em decorrência de:
a) Averbação indevida de tempo de serviço prestado sob condições especiais, após 12/12/1990, convertido em tempo comum, para efeitos de aposentadoria, a servidor amparado por mandado de injunção, com base na ON SRH nº 10/2010, em um total de 3 anos 4 meses e 8 dias. Conforme art. 24 da Orientação Normativa SEGEP/MPOG nº 16, de 23/12/2013, que revogou a ON SRH nº 10/2010, é terminantemente vedada a conversão do tempo de serviço exercido em condições especiais em tempo comum para obtenção de aposentadoria e abono de permanência, salvo expressa disposição em contrário da decisão judicial no caso concreto e respectivo parecer de força executória. Portanto, a conversão do tempo insalubre entre 12/12/1990 e 28/04/1999 é ilegal. Com relação ao tempo anterior a 12/12/90, convertido em insalubre (3 anos 7 meses e 1 dia) , ressaltamos que o processo deverá ser revisto para adequação às exigências da ON Segep nº 15/2013.
b) Como a conversão do tempo insalubre entre 12/12/1990 e 28/04/1999 é ilegal, o servidor não teria direito à percepção da vantagem do art. 192, II da Lei nº 8.112/90, já que à época da aposentadoria o servidor não contava com 35 anos de contribuição.
c) Pagamento da vantagem Adicional de Tempo de Serviço (ATS) no percentual indevido de 31%: Para o cálculo de tal vantagem, a FUNASA incluiu tempo de serviço público indevido, pois desconsiderou que houve o rompimento do vínculo jurídico do servidor com a Administração, durante o período de 03/07/67 a 02/10/72 (fls. 11 do processo) , em desacordo com a Nota Técnica nº 282/2011/CGNOR/DENOP/SRH/MP, de 13/06/2011. Desse modo, o tempo de serviço para GATS devido é de 26 anos 5 meses 14 dias (percentual de 26%) , considerando a data de ingresso no serviço público, conforme Siape, sem interrupção do vínculo com a Administração.
11.	O pagamento de ATS em percentual superior ao devido deu causa à proposta de ilegalidade formulada por esta Secretaria de Fiscalização à peça 5, com determinação à Unidade Jurisdicionada para que apresentasse esclarecimentos quanto ao pagamento da parcela decorrente de provimento judicial constante do atual contracheque do servidor (peça 2) .
12.	Considerando que o ato em comento ingressou nesta Corte de Contas no dia 11/8/2015, o Ministro Relator determinou o retorno dos autos a esta Secretaria a fim de que fosse observada a sistemática prevista no Acórdão 587/2011-TCU-Plenário, da relatoria do Ministro Valmir Campelo, quanto à necessidade de instauração prévia do contraditório (peça 8) .
13.	Em cumprimento à sobredita determinação, foi oportunizada a oitiva do servidor (peça 9) . No entanto, embora o mesmo tenha sido regularmente notificado (peças 10 e 11) , não veio aos autos sua resposta à oitiva.
14.	Assim, reitera-se a proposta de ilegalidade formulada na instrução constante da peça 5, cujo excerto segue transcrito:
4.	O presente ato de alteração teve parecer do controle interno pela ilegalidade em razão da averbação de tempo exercido em atividade insalubre em regime estatutário (3 anos, 4 meses e 8 dias) , da percepção indevida da vantagem do art. 192, inciso II, da Lei 8.112/90 e do pagamento de anuênios em valor maior que o devido.
5.	Sobre a averbação de tempo insalubre em regime estatutário, por intermédio do Mandado de Injunção (MI) 880/2009, o Supremo Tribunal Federal (STF) concedeu a ordem injuncional, para reconhecer a mora do Poder Público quanto à edição da lei que disciplina o artigo 40, § 4º, inciso III, da Constituição Federal, garantindo aos interessados o direito de ter seus pedidos de aposentadoria especial analisados pela autoridade administrativa competente à luz do artigo 57 da Lei 8.213/1991. 
6.	Visando resolver a questão da mora legislativa quanto ao disposto do artigo 40, § 4º, inciso III, da Constituição Federal, recentemente o STF editou a Súmula Vinculante 33, a qual supriu a lacuna deixada pelo Poder Público relativa à edição da lei complementar que regulamenta o supramencionado dispositivo constitucional. Assim, após a edição da Súmula Vinculante 33, aplicam-se ao servidor público, no que couber, as regras do regime geral da previdência social sobre aposentadoria especial de que trata o artigo 40, § 4º, inciso III, da Constituição Federal, até a edição de lei complementar específica. 
7.	Cabe esclarecer que o MI 880 e a Súmula Vinculante 33 reconhecem a omissão legislativa do artigo 40, § 4º, inciso III, da Constituição Federal. Desta forma, para as aposentadorias estatutárias especiais deferidas com base nesse fundamento, deverão ser observados os mesmos critérios para as aposentadorias especiais deferidas àqueles vinculados ao regime geral de previdência social, nos termos do artigo 57 da Lei 8.213/1991.
8.	No presente caso, contudo, a aposentadoria teve por fundamento a Emenda Constitucional 20/1998, o que demonstra que a origem utilizou critérios de contagem ponderada de tempo de serviço para aposentadoria com fundamento diverso daquele amparado pela Súmula Vinculante 33 e pela ordem injuncional deferida, o que torna ilegal a averbação.
9.	Nesse sentido são os Acórdãos 735/2014-TCU e 3.373/2016-TCU, ambos da 1ª Câmara e relatados pelo Ministro Walton Alencar Rodrigues.
10.	De acordo com informações constantes do ato, excluindo-se o tempo averbado indevidamente (3 anos, 4 meses e 8 dias) , o inativo conta ainda com 38 anos, 1 mês e 20 dias, tempo suficiente, portanto, para aposentadoria integral, na forma como concedida. Suficiente também para se ter direito ao pagamento da vantagem do art. 192, inciso II, da Lei 8.112/90. 
11.	No que tange ao pagamento de anuênios em valor superior ao devido (31%) , o controle interno destacou que, para o cálculo de tal vantagem, a FUNASA incluiu tempo de serviço público indevido, pois desconsiderou que houve o rompimento do vínculo jurídico do servidor com a Administração, durante o período de 03/07/67 a 02/10/72, em desacordo com a Nota Técnica 282/2011/CGNOR/DENOP/SRH/MP, de 13/06/2011. Desse modo, o tempo de serviço para GATS correto é de 26 anos 5 meses 14 dias (percentual de 26%) , considerando a data de ingresso no serviço público, conforme Siape, sem interrupção do vínculo com a Administração.
12.	Ademais, verificou-se no contracheque atual do interessado (peça 2) o pagamento de rubrica judicial no valor de R$ 57,69 de origem desconhecida. 
15.	Desse modo, considerando o pagamento do Adicional por Tempo de Serviço (ATS) em valor superior ao devido, propõe-se considerar ilegal, negando-lhe registro, o ato de alteração aqui examinado, com determinação à Unidade Jurisdicionada para que esclareça a que se refere a rubrica judicial constante do atual contracheque do interessado, encaminhando a cópia da decisão judicial que ampara seu pagamento e a memória de cálculo da vantagem.
16.	Por derradeiro, registre-se que a análise do presente feito observou o regramento inscrito na Resolução TCU 315/2020.
CONCLUSÃO
17.	Em vista do acima expendido, propõe-se considerar ilegal, para fim de registro, o presente ato de alteração da concessão de aposentadoria do servidor Luiz Rodrigues Teixeira (CPF: XXX.474.606-XX) , em razão do pagamento do Adicional por Tempo de Serviço (ATS) em valor superior ao devido, com determinação à Unidade Jurisdicionada para que esclareça a que se refere a rubrica judicial constante do atual contracheque do interessado (Rubrica 10289 DECISAO JUDICIAL N TRAN JUG AP, no valor de R$ 57,69) , encaminhando a cópia da decisão judicial que ampara seu pagamento e a memória de cálculo da vantagem.
PROPOSTA DE ENCAMINHAMENTO
18.	Ante o exposto, e de conformidade com o preceituado nos artigos 71, III, da Constituição Federal de 1988; 1º, V, e 39, II, da Lei 8.443/1992; 1º, VIII, 259, II, 260, § 1º, e 262, § 2º, do Regimento Interno/TCU, propõe-se:
18.1	considerar ilegal, para fim de registro, o ato de alteração da concessão de aposentadoria do servidor Luiz Rodrigues Teixeira (CPF: XXX.474.606-XX) , em razão do pagamento do Adicional por Tempo de Serviço (ATS) em valor superior ao devido;
18.1.1	dispensar o ressarcimento das quantias indevidamente recebidas, presumida a boa-fé, consoante o disposto no Enunciado 106 da Súmula de Jurisprudência do TCU;
18.1.2	determinar à Superintendência Estadual da Funasa em Minas Gerais que, nos termos do art. 262, caput, do Regimento Interno do TCU, e art. 4º, inciso I, da Resolução TCU 315/2020:
a) abstenha-se de realizar pagamentos decorrentes do ato de concessão considerado ilegal, no prazo de 15 (quinze) dias, contado a partir da ciência dessa deliberação, sujeitando-se a autoridade administrativa omissa à responsabilidade solidária;
b) comunique ao interessado acerca do teor deste Acórdão, alertando-o de que o efeito suspensivo proveniente da interposição de eventuais recursos junto ao TCU não o eximirá da devolução dos valores percebidos indevidamente após sua notificação, caso os recursos não sejam providos;
c) esclareça a que se refere a rubrica judicial constante do atual contracheque do servidor (Rubrica 10289 DECISAO JUDICIAL N TRAN JUG AP, no valor de R$ 57,69) , encaminhando a cópia da decisão judicial que ampara seu pagamento e a memória de cálculo da vantagem;
d) emita e disponibilize no sistema e-Pessoal, no prazo de 30 (trinta) dias, novo ato de concessão, escoimado das irregularidades apontadas, nos termos do art. 262, § 2º, do Regimento Interno do TCU; e
e) encaminhe ao Tribunal o comprovante de que o interessado tomou ciência do inteiro teor desta deliberação."
2.	O Ministério Público junto a esta Corte de Contas manifestou-se pelo sobrestamento do feito, "tendo em vista que o ato em análise ingressou neste Tribunal há mais de 5 anos e que a deliberação proferida nos autos do RE 636.553/RS ainda poderá ser objeto de reforma ou modulação (...) ".
	É o Relatório.

não há

Procurador Sergio Ricardo Costa Caribé.

APOSENTADORIA. ATO DE ALTERAÇÃO. IRREGULARIDADE NA AVERBAÇÃO DE TEMPO DE SERVIÇO INSALUBRE EM VIRTUDE DE PRESCRIÇÃO. JURISPRUDÊNCIA DO STJ E DESTE TRIBUNAL. JULGAMENTO OCORRIDO APÓS 5 ANOS DO INGRESSO DOS AUTOS NO TRIBUNAL. REGISTRO TÁCITO. NECESSIDADE DE ADOÇÃO DO PROCEDIMENTO DE REVISÃO DE OFÍCIO (EDCL NO RE 636.533). DETERMINAÇÕES.

APOSENTADORIA (APOS)

Secretaria de Fiscalização de Integridade de Atos e Pagamentos de Pessoal e de Benefícios Sociais (Sefip).

Em julgamento, ato de alteração de aposentadoria emitido no âmbito da Superintendência Estadual da Funasa em Minas Gerais em favor do Sr. Luiz Rodrigues Teixeira.
2.	A unidade técnica, entendendo ser indevida a conversão de tempo de serviço prestado sob condições insalubres após 12/12/1990 em comum, manifestou-se pela ilegalidade do ato de aposentadoria emitido em favor do interessado, " (...) em razão do pagamento do Adicional por Tempo de Serviço (ATS) em valor superior ao devido, com determinação à Unidade Jurisdicionada para que esclareça a que se refere a rubrica judicial constante do atual contracheque do interessado (Rubrica 10289 DECISAO JUDICIAL N TRAN JUG AP, no valor de R$ 57,69) , encaminhando a cópia da decisão judicial que ampara seu pagamento e a memória de cálculo da vantagem".
3.	O Ministério Público junto a esta Corte de Contas manifestou-se pelo sobrestamento do feito, até que haja uma decisão definitiva do Supremo Tribunal Federal nos autos do RE 636.553/RS, que tem por objeto a fixação de prazo para que esta Corte de Contas aprecie os atos sujeitos ao registro a que se refere o art. 71, inciso III, da CF/1988.
4.	De início, registro que o RE 636.553/RS já foi apreciado, tendo havido inclusive o julgamento de embargos declaratórios opostos pela União Federal. Assim sendo, muito embora não tenha havido o trânsito em julgado da referida deliberação, não há mais que se falar em sobrestamento do presente feito por este fundamento.
5.	No que diz respeito ao ato de aposentadoria sob exame, entendo que o mesmo deveria ser considerado ilegal, só que por fundamento diverso do asseverado pela unidade técnica, qual seja, o da prescrição do fundo de direito para que o órgão jurisdicionado promova a alteração do ato de aposentadoria do interessado, conforme jurisprudência do Superior Tribunal de Justiça e desta Corte de Contas (cf. Acórdão 175/2021-TCU-Plenário, da minha relatoria) .
6.	Ocorre, todavia, que o ato de alteração emitido em favor do Sr. Luiz Rodrigues Teixeira foi disponibilizado a este Tribunal em 11/8/2015, impondo-se, assim, a sua reanálise à luz do entendimento recentemente adotado pelo Supremo Tribunal Federal no RE 636.553, em repercussão geral, e cuja tese de julgamento foi recentemente esclarecida em embargos de declaração, nos seguintes termos, in verbis:
" (...) o Supremo Tribunal Federal definiu que a fixação do prazo de cinco anos se afigura razoável para que as cortes de contas procedam à análise da legalidade dos atos de concessão inicial de aposentadoria, reforma ou pensão, após o qual estes serão considerados definitivamente registrados.
Trata-se de prazo ininterrupto, a ser computado a partir da chegada do processo à respectiva corte de contas - ou, como definido pelo Ministro Roberto Barroso durante o julgamento, um verdadeiro período de 'cinco anos tout court'.
Passado esse prazo sem finalização do processo, o ato restará automaticamente estabilizado. Abre-se, a partir daí, a possibilidade de sua revisão, nos termos do art. 54 da Lei 9.873/1999."
	Ante o exposto, VOTO por que seja adotada a deliberação que ora submeto à apreciação deste Colegiado.
TCU, Sala das Sessões Ministro Luciano Brandão Alves de Souza, em 23 de fevereiro de 2021.
BENJAMIN ZYMLER 
Relator